【裁判字號】    97,上訴,1710
【裁判日期】    970610
【裁判案由】    毒品危害防制條例等
【裁判全文】
上  訴  人
即  被  告  甲○○
上列上訴人因違反毒品危害防制條例案件，不服臺灣板橋地方法
院96年度訴字第1649號，中華民國97年1月24日第一審判決（起
訴案號：臺灣板橋地方法院檢察署96年度偵緝字第28號；原審判
決所記載另有96年訴字第3598號案號，係共犯邱秀寬之案件，又
追加起訴案號：臺灣板橋地方法院檢察署96年度偵緝字第2664號
，亦係邱秀寬之案件），提起上訴，本院判決如下：
    主  文
上訴駁回。
    事  實
一、甲○○前因違反懲治盜匪條例案件，經本院81年度上重更(一)
    字第2號判決有期徒刑9年確定，於民國（下同）88年1月14
    日執行完畢，另因偽造文書罪，經臺灣板橋地方法院（以下
    簡稱：板橋地院）90年度重簡字第1172號判決有期徒刑3月
    確定，又因施用毒品罪，經板橋地院91年度訴字第769號判
    決有期徒刑8月確定，上開二罪所處之刑期，接續執行，於
    92年11月11日縮刑期滿執行完畢。
二、甲○○仍不知悔改，其自94年1月初某日起，透過綽號「國
    祥」，真實姓名年籍不詳之男子之介紹，將其當時位於臺北
    縣三重市○○○路228號4樓租屋處之其中一個房間，轉租給
    張智龍、羅美鳳情侶居住，嗣甲○○之女友邱秀寬（經原審
    判決確定）於同年2月14日另案執行完畢出監後，亦至上址
    租屋處與甲○○同居。因甲○○、邱秀寬均染有施用甲基安
    非他命（以下簡稱：安非他命）之惡習，為供渠二人施用，
    遂由甲○○以每兩約新臺幣（下同）30,000元之價格，向「
    國祥」購買安非他命，置於上址租屋處客廳，而為甲○○及
    邱秀寬二人共同持有之。詎甲○○、邱秀寬均明知安非他命
    係屬中央衛生主管機關明令公告之禁藥，且屬毒品危害防制
    條例所規定之第二級毒品，不得非法轉讓，因見張智龍、羅
    美鳳同染有施用安非他命之惡習，且無力購買安非他命，竟
    共同基於轉讓禁藥之概括犯意聯絡，自94年2月14日後之某
    時起，至同年3月16日前之某時止，任由張智龍、羅美鳳在
    上址租屋處客廳無償取用置於該處之微量安非他命，或將微
    量安非他命置於吸食器玻璃球內、或將施用後玻璃球內所殘
    餘之微量安非他命無償提供給張智龍、羅美鳳施用（張智龍
    所涉施用毒品部分，經板橋地院94年度毒聲字第467號裁定
    送觀察、勒戒；羅美鳳所涉施用毒品部分，因受前案確定判
    決效力所及，經臺灣板橋地方法院檢察署檢察官以94年度毒
    偵字第2466號為不起訴處分確定），以此手法，共同轉讓安
    非他命予張智龍、羅美鳳約2、3次。
三、此外，甲○○復承前轉讓禁藥之概括犯意，於94年3月12日
    某時，游清良前往其上址租屋處修理電視機之時，任由游清
    良在上址租屋處客廳無償取用置於該處之微量安非他命（游
    清良所涉施用毒品部分，前經板橋地院94年度毒聲字第899
    號裁定送觀察、勒戒），以此手法，轉讓安非他命予游清良
    1次。迨於94年3月16日10時50分許，為警持搜索票至上址租
    屋處搜索，查獲甲○○、邱秀寬、張智龍、羅美鳳、游清良
    等人，並扣得安非他命2包（合計淨重0.25公克，取0.02公
    克鑑驗用罄，驗餘合計淨重0.23公克），而查悉上情。
四、案經臺北縣政府警察局移送臺灣板橋地方法院檢察署檢察官
    偵查起訴及追加起訴（甲○○另犯寄藏子彈，經原審判決有
    罪，甲○○提起上訴，於本院就該部分撤回上訴而確定）。
    理  由
壹、程序部分：
一、按被告以外之人於審判外之言詞或書面陳述，除法律有規定
    者外，不得作為證據，刑事訴訟法第159條第1項定有明文。
    查證人張智龍、羅美鳳、游清良之警詢筆錄，均屬被告以外
    之人於審判外之言詞陳述紀錄，為傳聞證述，復查無得例外
    取得證據能力之規定，應無證據能力，不得作為本案認定被
    告有罪之依據。
二、次按被告以外之人於偵查中向檢察官所為之陳述，除顯有不
    可信之情況者外，得為證據，刑事訴訟法第159條之1第2項
    定有明文。查證人張智龍、羅美鳳、游清良之偵訊筆錄，為
    被告以外之人於偵查中向檢察官所為之陳述紀錄，均經彼等
    具結在卷，合於法定要件，復查無「顯有不可信之情況」，
    乃傳聞證據之例外情形，有證據能力。
三、末按，被告以外之人於審判外之陳述，雖不符刑事訴訟法第
    159條之1至之4之規定，而經當事人於審判程序同意作為證
    據，法院審酌該言詞陳述或書面陳述作成時之情況，認為適
    當者，亦得為證據；當事人、代理人或辯護人於法院調查證
    據時，知有第159條第1項不得為證據之情形，而未於言詞辯
    論終結前聲明異議者，視為有前項之同意，刑事訴訟法第15
    9條之5定有明文。經查：除上揭供述證據外，本件被告、檢
    察官均未就其他證據資料之證據能力提出爭執，且迄於言詞
    辯論終結前，亦未就本院所調查之其他證據資料主張有刑事
    訴訟法第159條第1項不得為證據之情形，應認均已同意其他
    證據資料得作為本案之證據。從而，以下所述之其他證據資
    料，縱有屬傳聞證據，且不符刑事訴訟法第159條之1至之4
    規定之情形者，經審酌各該證據資料作成時之一切客觀情況
    ，認均無不適當情事，而有證據能力，合先敘明。
貳、實體部分：
一、上訴人即被告甲○○對於上揭事實欄二之犯行於原審坦承不
    諱（見原審卷第26、218頁），惟矢口否認上揭事實欄三關
    於轉讓禁藥予游清良之犯行，辯稱：伊沒有請過游清良施用
    安非他命云云。而已判決確定之共犯邱秀寬於原審則坦承伊
    於94年2月14日因案執行完畢出監後，即至上址租屋處與男
    友甲○○同居，因甲○○與伊均有在施用安非他命，由甲○
    ○向「阿國」（即「國祥」）購買安非他命後，置於上址租
    屋處客廳，伊自已拿來施用；且伊有將安非他命倒在玻璃球
    內、將施用後玻璃球內剩下的安非他命拿去請張智龍、羅美
    鳳施用等情不諱（見原審卷第216頁）。
二、經查：
  (一)本件警員於94年3月16日10時50分許，持搜索票至上址租屋
    處進行搜索，當場查獲被告與邱秀寬等人，並扣得白色透明
    晶體2包；而上開扣案物經送鑑定結果，為安非他命無訛，
    合計淨重0.25公克，各取0.01公克鑑驗用罄，驗餘合計淨重
    0.23公克等情，有搜索扣押筆錄暨扣押物品目錄表、臺北市
    政府警察局94年8月1日北市鑑毒字第237號鑑驗通知書各1份
    附卷可稽（見偵卷第45至54頁、第135頁）。堪認被告及邱
    秀寬所供渠二人當時係同居男女朋友關係，均染有施用安非
    他命之惡習，由被告向「國祥」購買安非他命，供渠二人施
    用等語，均屬信而有徵。被告與邱秀寬當時同居在上址租屋
    處，關係密切，因渠二人均染有施用安非他命之惡習，乃由
    被告向「國祥」購入安非他命後，置於上址租屋處客廳，供
    被告與邱秀寬二人施用，顯見被告當時購入後置於上址租屋
    處客廳之安非他命，係被告與邱秀寬二人所共同持有之物，
    殆無疑義。
  (二)被告自94年1月初某日起，透過「國祥」之介紹，將上址租
    屋處之其中一個房間，轉租給張智龍、羅美鳳情侶居住之事
    實，亦據被告於原審供承明確，核與證人張智龍、羅美鳳所
    述相符。查張智龍、羅美鳳於本件查獲後，經警採集渠二人
    尿液檢體送驗結果，呈安非他命類陽性反應，其中張智龍部
    分，經板橋地院94年度毒聲字第467號裁定送觀察、勒戒；
    羅美鳳部分，則因受前案確定判決效力所及，經臺灣板橋地
    方法院檢察署檢察官以94年度毒偵字第2466號為不起訴處分
    確定等情，此有張智龍、羅美鳳之本院被告前案紀錄表、臺
    灣板橋地方法院檢察署檢察官不起訴處分書在卷足憑，足認
    張智龍、羅美鳳當時同染有施用安非他命之惡習。而證人羅
    美鳳於原審96年8月9日審理時證稱：（妳當時有無施用毒品
    ？）有，安非他命。（毒品來源？）被告甲○○請我施用的
    。（為何請妳施用？）因為我們都有在施用毒品。（被告甲
    ○○給妳施用多少次？）好幾次。（有無收錢或用其他代價
    抵償？）沒有。（張智龍的毒品是否也是被告給他的？）是
    ，而且也沒有收錢。……（被告甲○○將毒品拿給張智龍，
    還是直接拿給妳？）有時拿給張智龍，有時拿給我。……（
    被告邱秀寬有無拿毒品給妳？）有。（被告邱秀寬為何拿毒
    品給妳？）沒有為什麼，因為我們都有施用毒品。（是否免
    費給妳？）是（見原審卷第96至100頁）；嗣證人羅美鳳於
    原審97年1月10日審理時，起初雖改口否認被告與邱秀寬有
    拿毒品給伊，惟經提示原審96年8月9日審判筆錄，仍表明伊
    於該次審理時所為之上揭證述屬實，並補稱：（究竟是被告
    甲○○或邱秀寬拿毒品給妳？）被告甲○○及邱秀寬都有。
    ……（被告二人拿毒品給妳，是在何情況？）是在我、張智
    龍、被告二人一起在場施用時等語（見原審卷第214、215
    頁）。又證人張智龍於原審審理時雖稱，伊與羅美鳳所施用
    之安非他命來源係向「國祥」購買，並非被告與邱秀寬所提
    供云云，惟仍表明：「有時是被告（甲○○）請我們用（安
    非他命）的，我們是大家在客廳一起施用」、「我們有一起
    在三重市○○○路租屋處客廳一起施用過，我施用的安非他
    命是甲○○所有」等語（見原審卷第103、210頁）。觀諸上
    揭證詞，被告與邱秀寬二人曾經提供安非他命予張智龍、羅
    美鳳之事實甚明。足以擔保被告所供：伊有請過張智龍、羅
    美鳳施用安非他命（見原審卷第218頁）；及邱秀寬所供：
    伊有將安非他命倒在玻璃球內、將施用後玻璃球內剩下的安
    非他命拿去請張智龍、羅美鳳施用等語（見原審卷第216頁
    ），均非子虛。至於證人張智龍、羅美鳳否認被告與邱秀寬
    有提供安非他命部分之證述，顯係迴護被告與邱秀寬之詞，
    該部分證述不足採信。
  (三)證人羅美鳳既已證稱：（被告二人拿毒品給妳，是在何情況
    ？）是在我、張智龍、被告二人一起在場施用之時（見原審
    卷第215頁）。參以被告所供：我記得我跟證人一起施用安
    非他命的次數有2、3次，……邱秀寬也有一起施用等語（見
    原審卷第211頁），堪認被告與邱秀寬提供安非他命予張智
    龍、羅美鳳之時間，應係從邱秀寬於94年2月14日因案執行
    完畢出監、至上址租屋處與被告同居後之某時開始，且迄至
    同年3月16日為警查獲前之某時止，渠二人提供安非命之次
    數約有2、3次。再者，該等安非他命原係由被告購回後，置
    於上址租屋處客廳，擬供被告與邱秀寬二人施用，為被告與
    邱秀寬所共同持有者，已如前述；嗣於被告與邱秀寬均在場
    之情況下，任由張智龍、羅美鳳取用，或將安非他命置於吸
    食器玻璃球內、或將施用後玻璃球內所殘餘之安非他命提供
    給張智龍、羅美鳳施用，是被告與邱秀寬有共同轉讓安非他
    命予張智龍、羅美鳳之犯意聯絡及行為分擔，甚為明確。
  (四)證人張智龍固於94年3月16日檢察官偵訊時證稱：（所吸食
    的安非他命何來？）是向甲○○以500元或1,000元買的，我
    買過2、3次。（錢拿給何人？）有時向邱秀寬拿，有時跟甲
    ○○拿的云云（見偵卷第73頁反面）；惟其於95年8月10日
    偵訊時僅稱：毒品是向甲○○、邱秀寬拿的，不定時有需要
    的時候拿的，並未提及有任何交付對價情形，而證人羅美鳳
    於同日偵訊時所稱：施用的毒品是向甲○○、邱秀寬買的，
    代價有時候3,000元，有時候2,000元云云（見偵緝卷第9頁
    ），所述購買毒品之對價，與證人張智龍前次偵訊時所述差
    異甚大，顯見疵誤。此外，復無其他補強證據足資證明被告
    與邱秀寬提供安非他命予張智龍、羅美鳳，確有收取對價情
    事，洵難僅憑上揭有疵誤之片面證述，遽以斷人販賣毒品重
    罪，此部分應從有利於被告之認定，認被告係無償提供安非
    他命供張智龍、羅美鳳施用。
  (五)另查，證人游清良於94年7月12日檢察官偵訊時證稱：我到
    過甲○○三重的住處3次，第1次時間忘記了，第2次是94年3
    月12日，去量鐵門尺寸，第三次是94年3月16日，前二次去
    甲○○家中時，他們都有在施用毒品，就放在客廳桌上，我
    就跟甲○○說，我也要用，甲○○說我要用就用，我就拿來
    施用了。……沒有代價，是甲○○拿給我施用的等語（見偵
    卷第122、123頁）；嗣於96年3月22日偵訊證稱：甲○○給
    我1次安非他命，是94年3月12日那次，是在三重市○○○路
    228號4樓甲○○的住處。我的確去甲○○的住處3次，但第1
    次沒有用，第2次他有拿毒品安非他命給我用，第3次也沒有
    用，到現場沒多久就被警察抓了。……他人就在旁邊，我用
    他知道，而且他還說：「毒品就在桌上，你們要用就拿去用
    」，所以當然他是同意的等語（見偵緝卷第16、17頁）。再
    於原審審理時證述略以：我於94年3月16日被警察查獲前幾
    天見過被告甲○○1次，被告電視壞掉，我陪同朋友一起過
    去修理，要去修理電視時，有施用毒品，毒品來源是被告甲
    ○○所有，當時是被告甲○○把毒品放在桌上，我自己拿來
    施用，沒有向被告甲○○購買，警察查獲當天我去被告那邊
    沒有施用毒品，當天上去沒有10分鐘，警察就來了。被告跟
    我說要用就拿去用，我去不認識人的家裡，不敢隨便拿別人
    的東西，……我是用吸食器玻璃球施用，我知道放在桌上的
    毒品是安非他命，因為我之前就有施用過，當天施用3、4口
    等語（見原審卷第126、127頁）。而證人游清良與被告並無
    仇隙，衡情自無甘冒偽證罪責，屢次設詞誣陷被告之虞，且
    證人游清良於本件為警查獲後，經警採集其尿液檢體送驗結
    果，確呈安非他命類陽性反應，前經板橋地院以94年度毒聲
    字第899號裁定送觀察、勒戒之事實，亦有游清良之本院被
    告前案紀錄表、板橋地院裁定書附卷可稽，堪認其上揭證述
    並非憑空捏造。被告空言否認，顯係避重就輕之詞，難認可
    採。從而，被告另曾於94年3月12日、證人游清良前往其上
    址租屋處修理電視機之時，任由游清良在上址租屋處客廳無
    償取用微量安非他命，而轉讓安非他命予游清良1次之事實
    ，亦屬明確。
  (六)且邱秀寬部分亦經原審判決有罪確定，被告與邱秀寬共同轉
    讓毒品之事實，事證已臻明確，犯行堪以認定。
三、刑法修正後，法律適用情形：
  (一)按行為後法律有變更者，適用行為時之法律，但行為後之法
    律有利於行為人者，適用最有利於行為人之法律，94年2月2
    日修正公布，自95年7月1日起施行之刑法第2條第1項訂有明
    文。此條規定乃與刑法第1條罪刑法定主義契合，而貫徹法
    律禁止溯及既往原則，係規範行為後法律變更所生新舊法律
    比較適用之準據法，刑法第2條本身雖經修正，但該條既屬
    適用法律之準據法，本身尚無比較新舊法之問題，應一律適
    用裁判時之現行刑法第2條規定以決定適用之刑罰法律。
  (二)刑法第28條共同正犯規定，於修正施行前之規定為：「二人
    以上共同實施犯罪之行為者，皆為正犯」，修正施行後之規
    定則為：「二人以上共同實行犯罪之行為者，皆為正犯」，
    揆諸本條之修正理由係為釐清陰謀共同正犯、預備共同正犯
    是否合乎本條規定之正犯要件，修正後之刑法第28條已限縮
    共同正犯範圍，排除陰謀犯、預備犯之共同正犯，自屬法律
    變更，比較新舊法，被告等係共同實行之共同正犯，新法之
    修正對被告等並無較有利，應依修正前刑法第28條規定論處
    （原審認刑法第28條之修正，比較後，結果並無不同，應予
    補正）。
  (三)被告行為後，刑法第56條連續犯之規定，業已刪除，被告之
    犯行，因行為後新法業已刪除連續犯之規定，此刪除雖非犯
    罪構成要件之變更，但顯已影響行為人刑罰之法律效果，自
    屬法律有變更，依刑法第2條第1項規定，比較新、舊法結果
    ，應適用較有利於被告之行為時法即舊刑法第56條，論以連
    續犯（參看最高法院95年第8次刑事庭會議決議）。
  (四)刑法第47條有關累犯之規定，亦有修正，修正前規定「受有
    期徒刑之執行完畢，或受無期徒刑或有期徒刑一部之執行而
    赦免後，5年以內再犯有期徒刑以上之罪者，為累犯，加重
    本刑至二分之一。」而修正後則規定「受徒刑之執行完畢，
    或一部之執行而赦免後，5年以內故意再犯有期徒刑以上之
    罪者，為累犯，加重本刑至二分之一」，自屬法律有變更，
    查被告曾受如上揭事實欄第一項所示之有期徒刑執行完畢，
    有本院被告前案紀錄表可憑，被告於受有期徒刑執行完畢後
    五年內，再故意犯前述之罪，依修正前後累犯規定均成立累
    犯，修正後刑法累犯之規定，並無較有利於被告，應依修正
    前刑法第47條規定，論以累犯，並加重其刑（原審記載比較
    後結果並無不同，應予補正）。
四、論罪科刑：
  (一)查安非他命固屬毒品危害防制條例所定之第二級毒品；惟「
    安非他命類」（Amphe tamine-like）藥品，前經行政院衛
    生署於69年12月8日衛署藥字第301124號公告禁止輸入、製
    造、販賣，而屬於藥事法第22條第1款所規定之禁藥，嗣雖
    經同署於79年10月9日以衛署藥字第904142號公告列入麻醉
    藥品管理條例第2條第4款所定「化學合成麻醉藥品」管理，
    惟仍不失其為禁藥之性質，不得非法轉讓。按藥事法第83條
    第1項法定刑為7年以下有期徒刑，得併科新臺幣500萬元以
    下罰金，較毒品危害防制條例第8條第2項、第3項、第4項及
    其未遂犯之法定刑為重。藥事法第83條第1項係於93年4月21
    日修正公布，同年月23日施行，為毒品危害防制條例之後法
    。毒品之範圍尚包括影響精神物質與其製品。而藥事之管理
    ，亦非僅止於藥品之管理。又毒品未必係經公告之禁藥，禁
    藥亦未必為毒品。毒品危害防制條例與藥事法二者，並無必
    然之特別法與普通法關係。故除有轉讓之第二級毒品達毒品
    危害防制條例第8條第6項之一定數量，經依法加重後之法定
    刑較藥事法第83條第1項之法定刑為重之情形外，因藥事法
    第83條第1項為後法，且為重法，應優先適用藥事法處罰（
    參看臺灣高等法院暨所屬法院94年法律座談會刑事類提案第
    8號結論及最高法院97年度臺上字第2158號、96年度臺上字
    第3582號判決）。本件被告所轉讓安非他命之數量，均查無
    證據足認已達毒品危害防制條例第8條第6項所定之一定數量
    ，核被告所為，係犯藥事法第83條第1項之轉讓禁藥罪。被
    告提供安非他命予張智龍、羅美鳳，查無證據足認確有收取
    任何對價，已如前述，難認有營利意圖，應係觸犯轉讓禁藥
    罪；公訴人認係成立販賣毒品罪，尚嫌無據，惟其基本社會
    事實同一，爰變更起訴法條。被告與已判決確定之邱秀寬就
    轉讓禁藥予張智龍、羅美鳳部分，有犯意聯絡及行為分擔，
    為共同正犯。被告先後多次轉讓禁藥之犯行，時間緊接，手
    法相近，均觸犯構成要件相同之罪，顯皆係基於概括犯意反
    覆為之，應依修正前刑法第56條連續犯規定，論以一罪，並
    加重其刑。又被告有事實欄一所載論罪科刑之執行紀錄，有
    本院被告前案紀錄表可參，其於受有期徒刑執行完畢後5年
    內故意再犯本件有期徒刑以上之罪，為累犯，應依修正前刑
    法第47條規定，加重其刑，前述刑之加重，有二原因，依刑
    法第70條規定，遞加之。
  (二)原審審酌被告自身有施用安非他命惡習，應深知安非他命危
    害人之身心健康匪淺，竟非法轉讓安非他命供他人施用，兼
    衡渠被告犯罪之素行狀況、犯罪之動機、目的、手段及犯罪
    後之態度等一切情狀，適用藥事法第83條第1項，刑法第11
    條前段、第2條第1項，修正前刑法第28條、第56條、第47條
    ，判決被告有期徒刑1年4月。再以被告犯罪時間在96年4月
    24日以前，雖其亦於中華民國96罪犯減刑條例施行前之94年
    11月30日經通緝，惟於該條例施行前，已於95年12月15日緝
    獲到案，此觀通緝書、撤銷通緝書所載甚明（見偵卷第191
    、191-1頁），不受該條例第5條規定不得減刑之限制（參看
    最高法院81年度台非字第12號判決），仍合於減刑條件，依
    該條例第2條第1項第3款之規定，減其宣告刑2分之1，為有
    期徒刑8月。扣案之安非他命2包（合計淨重0.25公克，取
    0.02公克鑑驗用罄，驗餘合計淨重0.23公克），係在被告轉
    讓禁藥地點之上址租屋處查獲，可供轉讓之用，難認與本案
    無涉，屬法定之違禁物，依「主刑與從刑不可分原則」，不
    論是否屬於被告，依刑法第38條第1項第1款規定宣告沒收，
    經核尚無不合。
  (三)被告提起上訴稱伊轉讓安非他命之犯行，應適用毒品危害防
    制條例第8條第2項，而非適用藥事法第83條第1項之規定論
    處，且原審量刑過重云云。惟就被告轉讓安非他命之犯行應
    適用藥事法第83條第1項規定處罰，已如上述，而量刑屬法
    院之職權，原審已於理由欄內敘明量刑審酌之一切情狀，原
    審量刑並無失之於過重之情形，被告之上訴，為無理由，應
    予駁回。
  (四)被告經合法傳喚，無正當理由不到庭，爰不待其陳述，逕行
    判決，併此敘明。
據上論斷，應依刑事訴訟法第368條、第371條，判決如主文。
本案經檢察官張秋雲到庭執行職務。
中    華    民    國    97    年    6     月    10    日
                  刑事第十一庭審判長法  官  張連財
                                    法  官  洪光燦
                                    法  官  林明俊
以上正本證明與原本無異。
如不服本判決，應於收受送達後10日內向本院提出上訴書狀，其
未敘述上訴之理由者並得於提起上訴後10日內向本院補提理由書
（均須按他造當事人之人數附繕本）。
                                    書記官  蕭詩穎
中    華    民    國    97    年    6     月    12    日
附錄：本案論罪科刑法條全文：
藥事法第83條第1項：
明知為偽藥或禁藥，而販賣、供應、調劑、運送、寄藏、牙保、
轉讓或意圖販賣而陳列者，處7年以下有期徒刑，得併科新臺幣5
百萬元以下罰金。


司法院資訊處製作；財團法人民間司法改革基金會備份。
